---
title: "Zadania_3"
author: "Daria Bozhkova"
date: "2026-04-03"
output: html_document
---

## 3.1. Jednoduchá logistická regresia

*Vytvorme logisticky regresny model modelujúci prejdenie skúškou a spocitame korelaciu.*

```{r}
data31 <- data.frame( 
study_hours = c(2, 3, 5, 7, 8, 10, 11, 13, 15, 16), 
pass = c(0, 0, 0, 1, 1, 1, 1, 1, 1, 1)
) # 0: fail, 1: pass

korelacia <- cor(data31$study_hours, data31$pass, method = "spearman") #lebo jedna premenna binarna
print(paste("Korelacia Spearmena:", round(korelacia, 4)))

```

*Zostrojme GLM (Generalized Linear Model):*

```{r}
model31 <- glm(pass ~ study_hours, data = data31, family = binomial) #binomial for logit
summary(model31)
```

Estimate (vyjadruju vplyv na logit): V pripade, ze student vobec nestudoval, p-t uspechu ide k nule (Intercept hodnota je zaporna); study_hours ukazuje, ze kazda hodina studia zvacsuje sancu na uspech (logaritmus).

Problem tu je v tom, ze nam ukazuje velmi velki Std.Error a p-value este aj hovori, ze faktor nie je vyznamny. Ale vykaslame na to, residual deviance blizko nuly - to je podstatne.

*Vyratame confusion maticu a metriky modelu*: (Aby pochopit akost modelu porovnavame predpoklady a slutocne hodnoty)

```{r}
prob <- predict(model31, type="response") #response - S function results (0-1)
pred_class <- ifelse(prob >= 0.5, 1, 0) 

conf_matrix <- table(Actual = data31$pass, Predocted = pred_class)
print(conf_matrix)

accuracy <- sum(diag(conf_matrix)) / sum(conf_matrix)
precision <- conf_matrix[2,2] / sum(conf_matrix[,2])
recall <- conf_matrix[2,2] / sum(conf_matrix[2,])

print(paste("Accuracy:", accuracy))
print(paste("Precision:", round(precision, 4)))
print(paste("Recall:", round(recall, 4)))
```

Je vidno, ze model uhadol 100% pripadov. To je pretoze data v modely su presne rozdelene: ak pocet hodin je \>= 5 - student nepresiel, ak \<= 7 - presiel.

*Nakoniec ziskame odpoved na otazku "Prešiel by, na základe modelu, student, ktorý venoval príprave 6 hodín?":*

```{r}
new_student <- data.frame(study_hours = 6)
prob_6h <- predict(model31, new_student, type = "response")

print(paste("Pravdepodobnost uspesneho absolvovania pri 6 hod. :", round(prob_6h, 4)))

result <- ifelse(prob_6h >= 0.5, "Prejde (1)", "Nie prejde (0)")
print(result)

```

6 hodin nachadza presne uprostred medzi bodom zaruceneho neuspehu (5) a uspechu (7), model vykazuje p-t blizku 0.5. Sice hovorme, ze student skusku nezlozi, jeho vysledok je hranicny.

## 3.2. Násobná logistická regresia – generované dáta

*Vytvorme logistický regresný model modelujúci pravdepodobnosť kúpenia produktu (premenná purchase):*

```{r}
data32 <- data.frame( 
  age = c(25, 30, 35, 40, 45, 50, 55, 60, 65, 70),
  gender = factor(c("male", "female", "female", "male", "male", "female", "female", "male", "male", "female")),
  income = c(50, 55, 60, 65, 70, 75, 80, 85, 90, 95), 
  ad_click = c(1, 1, 0, 0, 1, 0, 1, 1, 0, 1), 
  purchase = c(0, 0, 1, 1, 0, 1, 0, 1, 1, 0)  
) # 0: no, 1: yes

```

Vizualne je vidno, ze vek koreluje s prijmom, ale vypocitame pre prehliadnost:

```{r}
cor_age_income <- cor(data32$age, data32$income)
print(paste("Korelacia veku a prijmu:", round(cor_age_income, 4)))
```

Ano, je to tak, income = age + 25.

*Dalej zostrojme model:*

```{r}
model32 <- glm(purchase ~ age + gender + income + ad_click, data = data32, family = binomial)
summary(model32)       
```

Vzhladom na to, ze premenne age a income su v idealnej korelacii, doslo k uplnej multikolinearite. Model automaticky vylucil premennú income (NA), pretoze duplikuje informacie z premennej age.

age - z vekom p-t nakupu sa zvysuje; gendermale (kladny koef.) - muzi nakupuju castejsie ako zeny; ad_click (zaporny) - kliknutie na reklamu nezvysuje (resp. zmensuje) p-t nakupu.

*Teraz matica a metriky:*

```{r}
prob32 <- predict(model32, type = "response")
pred_class32 <- ifelse(prob32 >= 0.5, 1, 0)

conf_matrix32 <- table(Actual = data32$purchase, Predicted = pred_class32)
print("Confusion Matrix:")
print(conf_matrix32)

accuracy32 <- sum(diag(conf_matrix32)) / sum(conf_matrix32)
precision32 <- conf_matrix32[2,2] / sum(conf_matrix32[,2])
recall32 <- conf_matrix32[2,2] / sum(conf_matrix32[2,])

cat(" Accuracy:", accuracy32, "\n", 
    "Precision:", round(precision32, 4), "\n", 
    "Recall:", round(recall32, 4))
```

Kedze presnost, preciznost a recall dosahuju hodnotu 1, model je pre tento trenovací subor udajov idealny (opat vdaka efektu dokonaleho oddelenia).

## 3.3. Násobná logistická regresia - dataset

Cielom je predpovedat typ prevodovky (am) na zaklade vykonu (hp) a hmotnosti (wt). *Zostrojme model*

```{r}
model_mtcars <- glm(am ~ hp + wt, data = mtcars, family = binomial)
summary(model_mtcars)
```

Koeficienty: wt(hmotnost) - zaporny, tazke vozidla maju castejsie automaticku prevodovku (0). Narast hmotnosty znizuje p-t manualnej prevodovky (1); hp(vykon) - kladny, sportove auta s velkym vykonom maju casto manualnu prevodovku pre lepsiu kontrolu.

*Zostojme maticu:*

```{r}
prob_mtcars <- predict(model_mtcars, type = "response")
pred_mtcars <- ifelse(prob_mtcars >= 0.5, 1, 0)

conf_matrix33 <- table(Actual = mtcars$am, Predicted = pred_mtcars)
print("Confusion Matrix:")
print(conf_matrix32)

accuracy33 <- sum(diag(conf_matrix33)) / sum(conf_matrix33)
precision33 <- conf_matrix33[2,2] / sum(conf_matrix33[,2])
recall33 <- conf_matrix33[2,2] / sum(conf_matrix33[2,])

cat(" Accuracy:", accuracy33, "\n", 
    "Precision:", round(precision33, 4), "\n", 
    "Recall:", round(recall33, 4))

library(pROC)
roc_obj <- roc(mtcars$am, prob_mtcars)
plot(roc_obj, main ="ROC Curve for mtcars Model")
print(paste("AUC:", auc(roc_obj)))
```

**- Sú v danom datasete premenné, ktoré dávajú lepší model a ak áno, ktoré to sú?** Je to tricky question, lebo model uz je sikovny (AUC \> 0.98).

```{r}
full_model <- glm(am ~ ., data = mtcars, family = binomial)
best_model <- suppressWarnings(step(full_model, direction = "both", trace = FALSE))
summary(best_model)
```

Residual deviance blizko nuly a AIC teraz 8 (ale nie 16 ako bolo v predoslom), super.

```{r}
library(pROC)
prob_old <- predict(model_mtcars, type = "response")
auc_old <- auc(roc(mtcars$am, prob_old))

prob_new <- predict(best_model, type = "response")
auc_new <- auc(roc(mtcars$am, prob_new))

print(paste("AUC mojho modelu:", round(auc_old, 4)))
print(paste("AUC modelu po step():", round(auc_new, 4)))
```

Ano, je mozne najst lepsi model, a to je model s pouzitim qsec + gear + carb.
