---
title: "Zadania_1"
author: "Google gemini"
date: "2026-03-12"
output: html_document
---

## 1.1 Pearsonov korelacny koeficient

```{r}
x <- mtcars$hp #horse powers
y <- mtcars$mpg #fuel consumption

# overenie normality
shapiro_hp <- shapiro.test(mtcars$hp)
shapiro_mpg <- shapiro.test(mtcars$mpg)
shapiro_hp
shapiro_mpg

pearson_corr <- cor(x, y, method = "pearson")
print(pearson_corr)
```

Najprv overujeme ci ide o normalove rozdelenie, to je najlahsie urobit pomocou Sapiro-Vilkovoho testu. P-hodnota pre hp je trochu menej ako 0.05, tu rozdelenie nie je normalne , ale ten rozdiel je maalicky, takze uvazujme ho ako normalne ( asi to je ok :D). A teda pre mpg p-hodnota urcite vacsia.

```{r}
library(ggplot2)

ggplot(mtcars, aes(x = hp, y = mpg)) +
  geom_point(color = "lightgreen", size = 2) +        # Точки
  labs(title = paste("Scatter plot for r =", round(pearson_corr, 2)),
       x = "Horse powers (hp)",
       y = "Miles per gallon (mpg)") +
  theme_minimal()

```

V tomto pripade je lepsie pouzit Spearmanov koeficient, lebo on je odolnejsi voci odchylkam od normality, mozme vsak aj tento. Mame zaporny korelacny koeficien, a to znamena, ze mame opacnu zavislost premennych. Za abs. hodnotou je to cislo, co sa blizi k 1, teda mame silnu korelaciu.

## 1.2 Test vyznamnosti korelacnoho koeficientu

Teda ci existuje v realnom zivote ten vztah pre vsetky auta? Overujeme hypotezu H0 - korelacia je nulova, H1 - korelacia nie je nulova

```{r}
test_result <- cor.test(mtcars$hp, mtcars$mpg, method = "pearson")

print(test_result)
```

P-hodnota je mensia ako 0.05, teda zamietame H0. To znamena, ze je ten vztah statisticky vyznamny.

## 1.3 Spearmanov a Kendallov korelacny koeficient

To su neparametricke metody hladania korelacii. Nie su take citlive na vykidy. Prvy pracuje s rangami matic a hlada hociaky monotonny vztah. Druhy je vhody vacsinou pre male statisticke subory.

```{r}
x <- mtcars$hp
y <- mtcars$mpg

spearman_corr <- cor(x, y, method = "spearman")
print(paste("Spearman:", round(spearman_corr, 4)))

kendall_corr <- cor(x, y, method = "kendall")
print(paste("Kendall:", round(kendall_corr, 4)))
```

Spearmanov v absolutnej hodnote je vacsi ako Kendallov! To znamena, ze zavislost nie je celkom linearna, ona skor pripomina exponencialny pokles.

## 1.4 Korelacna matica

```{r}
library(corrplot)

m <- cor(iris[, 1:4])

spring_colors <- colorRampPalette(c("#762A83", "#E7D4E8", "#F7F7F7", "#D9F0D3", "#1B7837"))(200)

corrplot(m, 
         method = "color",           # stvorceky
         col = spring_colors,        # palitra
         addCoef.col = "#2F4F4F",    # cifry 
         tl.col = "black",           # nazvy 
         outline = TRUE,             # ramec
         diag = FALSE,               # vynechame diagonalu s jednotkami
         mar = c(0,0,2,0),           # odstupy
         title = "Korelacia Iris")
```

Korelaсna matica datasetu Iris ukazuje vemi silnu pozitívnu linearnu zavislost medzi premennymi Petal.Length a Petal.Width , kde je koeficient korelacie az 0.96. Tieto dve premenne taktiez silno koreluju s Sepal.Length. Naopak, Sepal.Width vykazuje slabu az negativnu korelaciu s ostatnymi premennymi, co naznacuje, ze sa vyvija nezavisle od velkosti okvetnych lístkov.

## BONUS Parcialna korelacia

Vypocet korelacii pre mpg a hp s odstranenim vplyvu wt (vaha)

```{r}
library(ppcor)

# Cista korelacia
result <- pcor.test(mtcars$mpg, mtcars$hp, mtcars$wt)
print(paste("Parcialna korelacia:", round(result$estimate, 3)))
```

Ked obycajna korelacia je -0.776, a parcialna je menej, tak...

Vykon a spotreba paliva su velmi silno prepojene. Vztah medzi nimi sa vsak vyrazne oslabil, ked sme odstranili vplyv hmotnosti. Výkonné auta su zvycajne tazke a tazke auta spotrebuvaju viac paliva.
