---
title: "Zadania_2"
output: html_document
date: "2026-03-18"
editor_options: 
  markdown: 
    wrap: sentence
---

## 2.1. Jednoduchá regresia

Urobme linearny regresny model a overme predpoklady.

```{r}
model <- lm(dist ~ speed, data = cars)
summary(model)

# overenie predpokladov
par(mfrow = c(2, 2))
plot(model)
```

H0 - rychlost nema ziadny vplyv.
beta=0.\
H1 - rychlost ma vyznamny vplyv.
beta!=
0

Multiple R-squared: vysvetluje 65% toho, co sa dje s drahou.\
F statistika/riadok speed: p-value je ovela mensie ako 0.05 -\> zamietame H0.\
Rychlost ma vplyv a pomaha predpovedat drahu\
Potom ked zvacsime o 1 jednotku rychlost, tak predlzime drahu o cca 4 jednotki.

*Ci splnene podmienky KLRM?* (linearita, normalnost chyb) Otestujeme statistiku.
a vizualizujeme.

Na grafe 1 vidime mierne zakrivenie(vrece), tu nie je uplne linearny vztah.
A na Q-Q nie vsetky body sleduju priamku, takze nie su chyby z normalneho rozdelenia.
Graf Scale-Location ukazuje mierne stupajuci trend, co moze naznacovat heteroskedasticitu.

```{r}
predikcie <- predict(model)

# Nakreslime realne hodnoty a prelozime ich modelom 
plot(cars$speed, cars$dist, main="Model", 
     xlab="Rychlosť", ylab="Draha", pch=19)
abline(model, col="blue", lwd=2) # Toto je ta nasa vypocitana priamka
```

No, tu su nelinearne vztahy.
Da sa najst nieco lepsie?

```{r}
# skusime model s druhou mocninou 
model2 <- lm(dist ~ speed + I(speed^2), data = cars)
summary(model2)
```

Ano, da sa.
Multiple R-squared: trochu vacsi.
Brzdna draha rastie s druhou mocninou rychlosti.
Teda je tu skor kvadraticky vztah.

## 2.2. Násobná regresia – generované dáta

Nájdite najvhodnejší lineárny regresný model.
Overte predpoklady.
Zdôvodnite prečo je model najvhodnejší.
Testujte štatistickú významnosť modelu a parametrov.

```{r}
n <- 100
size <- rnorm(n, mean = 2000, sd = 500) # House size

bedrooms <- sample(2:5, n, replace = TRUE) # Number of bedrooms

bathrooms <- sample(1:4, n, replace = TRUE) # Number of bathrooms

age <- rpois(n, lambda = 10) # Age of the house

price <- 50000 + size * 150 + bedrooms * 10000 - age * 2000 + rnorm(n, mean = 0, sd =
30000) # Create target variable

house_data <- data.frame( Size = size, Bedrooms = bedrooms, Bathrooms =
bathrooms, Age = age, Price = price ) # Create data frame
```

```{r}
cor(house_data )#pozrieme sa na korelacne koeficienty
```

Price ma vysoky koeficient s size, ine koeficienty sa blizia k nule.
Pouzijeme metodu *postupnej eliminacie*.

```{r}
#Model 1 - vsetky premenne
full_model <- lm(Price ~ Size + Bedrooms + Bathrooms + Age, data = house_data)
summary(full_model)
```

Bathrooms ma vysoku p-hodnotu.
54% sanca, ze ten vztah je nahoda.
Preto letia von.
Mali by sme vyhodit aj vek, ale teoreticky/logicky ocakavame vplyv, takze nechame.

```{r}
#Finalny model
final_model <- lm(Price ~ Size + Bedrooms + Age, data = house_data)
summary(final_model)
```

Vsetky premenne maju p \< 0.05, a F-statistika tiez.
Adjusted R-squared: 0.9063, co je trochu vyssie ako v predchadzajucom.
A ked tento model ma aj o 1 premennu menej, tak je lepsi (lebo je jednoduchsi).

```{r}
#overenie predpokladov
par(mfrow = c(2, 2))
plot(final_model)
```

Pekne grafy.
V prvom body rovnomerne okolo nuly, nevykazuje ziaden trend.
Q-Q kopiruju priamku -\> chyby maju normalne rozdelenie.
Homoskedasticita: v scale-location rozdiel chyb je priblizne konstantny.

Asi mam dobry model.

## 2.3. Násobná regresia - dataset

Urobte lineárny regresný model pre premennú mpg z datasetu mtcars, pričom prediktormi budú premenné horsepower, weight a cylinders.
Overte predpoklady pre tento model a otestujte jeho štatistickú významnosť.
Vizualizujte vzťah reálnych a predikovaných hodnôt pre target.
Dávajú iné premenné z datasetu ako prediktory lepší model a ak áno, tak ktoré?

```{r}
model_mtcars <- lm(mpg ~ hp + wt + cyl, data = mtcars)
summary(model_mtcars)
```

Statisticka vyznamnost: hp a cyl - p-honota nevyznamna, wh - ma velmi malu p-hodnotu, je vyznamna.
To znamena, ze ak uz pozname vahu auta, informacia o vykone a valcoch nam k presnosti predpovede v tomto modeli uz takmer nic nepridava.\
Kazdych 1000 libier váhy navyse znízi spotrebu o cca 3.17 mpg.

```{r}
par(mfrow = c(2, 2))
plot(model_mtcars)
```

Overenie predpokladov: Cervena ciara v prvom grafe nie je uplne rovna, Potom su viditelne outliery - tieto auta su extremne úsporne a model ich podcenuje.
Predpoklad homoskedasticityje splnený.
Model je v poriadku ale nie je dokonaly.

Potom vizualizacia:

```{r}
predikcie <- predict(model_mtcars)

plot(mtcars$mpg, predikcie, 
     main = "Realne a predikovane MPG",
     xlab = "Realna spotreba", 
     ylab = "Predpovedana spotreba",
     pch = 19, col = "royalblue")
abline(0, 1, col = "pink", lwd = 2) # ciara idealnej predpovede
```

Da sa najst lepsi model?

```{r}
# Automaticke hladanie najlepsieho modelu
najlepsi_model <- step(lm(mpg ~ ., data = mtcars), direction = "both")
summary(najlepsi_model)
```

V tomto modeli vsetky parametre su vyznamne a mame vyssiu presnost: Adjusted R-squared stupol z 0.826 na 0.833 Ak ma auto manualnu prevodovku (am = 1), prejde v priemere o 2.94 míle viac na galon ako automat.

Zaver: Povodne navrhnuty model so speed, hp a cyl vykazoval multikolinearitu, kvoli comu sa vykon a valce javili ako nevyznamne.
Ako lepsi sa uazal model s prediktormi wt, qsec a am.
